【裁判字號】    94,訴緝,71
【裁判日期】    951220
【裁判案由】    妨害自由等
【裁判全文】
臺灣桃園地方法院刑事判決              94年度訴緝字第71號
公  訴  人  臺灣桃園地方法院檢察署檢察官
被      告  辛○○原名劉來福.
選任辯護人  巨克安律師
上列被告因妨害自由等案件，經檢察官提起公訴（90年度偵字第
3584號），本院判決如下：
    主  文
辛○○被訴毀損部分公訴不受理，其餘被訴部分無罪。
    理  由
壹、公訴意旨略以：辛○○（原名劉來福）因傾倒廢土之糾紛未
    解決，竟夥同不詳姓名之成年男子數人，並基於犯意聯絡，
    於民國88年10月30日11時許，分持鋁棒、大榔頭、木棍等物
    ，赴台北市○○○路100 號9 樓元邦集團將富建設股份有限
    公司（下稱「將富公司」）公司辦公室，因尋己○○（原名
    黃捆陸）未獲，竟共同對將富公司董事長秘書丁○揚言：「
    若老闆（指己○○）不出來解決這件事（指傾倒廢土糾紛）
    ，我們會讓他死得很好看」等語。言畢，辛○○與該數名男
    子隨即喝令並強行推趕在場之將富公司員工丁○、戊○○、
    甲○○、癸○○、丙○○、乙○○等人進入董事長辦公室內
    ，並鎖上董事長辦公室房門，以此方法剝奪丁○等6 人之行
    動自由。辛○○等人將丁○等人集中一地後，即以攜來之棍
    棒，共同肆意搗毀辦公室內玻璃、電腦等設備後，揚長而去
    ，此時丁○等人始重獲自由。己○○知悉此事後，心中憤懼
    不已。因認被告辛○○涉犯刑法第305 條恐嚇危害安全罪嫌
    、第302 條第1 項剝奪行動自由罪嫌、第354 條毀損罪嫌（
    起訴書所載犯罪事實一部份，犯罪行為地在桃園縣，本院就
    此有管轄權，惟此部分犯罪事實，業經公訴人於94年11月14
    日具狀撤回起訴在卷）。
貳、公訴不受理部分：
一、按檢察官代表國家提起公訴，基於檢察一體原則，到庭實行
    公訴之檢察官如發現起訴書認事用法有明顯錯誤，固得本於
    自己確信之法律見解，於論告時變更起訴之法條，或另為其
    他適當之主張。然刑事訴訟之審判，係採彈劾主義，亦即不
    告不理原則，法院對於被告之行為，應受審判之對象（範圍
    ），乃指起訴書（或自訴狀）所記載之被告「犯罪事實」（
    包括與之有連續犯、想像競合犯、牽連犯等具有同一案件關
    係之犯罪事實）而言。起訴係一種訴訟上之請求，犯罪已經
    起訴，產生訴訟繫屬及訴訟關係，法院即有審判之權利及義
    務。是以，若起訴書犯罪事實欄內，對此項行為已予記載，
    即為法院應予審判之對象。審判之事實範圍，既以起訴之事
    實（包括擴張之事實）為範圍，如事實已經起訴而未予裁判
    ，自屬違背法令，此觀刑事訴訟法第379 條第12款規定自明
    。訴經提起後，於符合同法第265 條之規定時，固許檢察官
    得為訴之追加，但仍以舊訴之存在為前提；必要時，檢察官
    亦得依同法第269 條規定，以「撤回書」敘述理由請求撤回
    起訴；惟單一案件之事實，僅就一部分事實撤回起訴，基於
    審判不可分之關係，並不生撤回效力，而犯罪事實之一部減
    縮（即起訴事實大於判決事實），應分別情形於理由內為說
    明，刑事訴訟法對此尚無所謂擬制撤回起訴之規定。又本法
    亦無如民事訴訟法設有訴之變更之規定，得許檢察官就其所
    起訴之被告或犯罪事實加以變更，其聲請變更，除係具有另
    一訴訟之情形，應分別辦理外，並不生訴訟法上之效力，法
    院自不受其拘束。司法審判實務中，到庭實行公訴之檢察官
    於其提出之「論告書」或於言詞辯論時所為之主張或陳述，
    常有與起訴書所載犯罪事實不盡相同之情形。於此，應先究
    明其論告時之所述，究屬訴之追加、撤回或變更範疇，抑或
    原本係屬於起訴效力所及之他部事實之擴張、或起訴事實之
    一部減縮，而異其處理方式（如屬後者事實之擴張、減縮，
    應僅在促使法院之注意，非屬訴訟上之請求）。除撤回起訴
    已生效力，其訴訟關係已不存在，法院無從加以裁判外，其
    他各種情形，法院自不得僅就檢察官論告時所陳述或主張之
    事實為裁判，而置原起訴事實於不顧，最高法院95年度台上
    字第2633號著有判決可資參照。經查，公訴人雖於本院準備
    程序及歷次審理時，表明「有關第354 條毀損罪部分業據告
    訴人於偵查中撤回告訴，縮減此部分之起訴」等語（見本院
    卷(一)第43、94、131 、162 頁，本院卷(二)第3 頁），然此部
    分之犯罪事實，並未經公訴人以「撤回書」敘述理由請求撤
    回起訴，其論告尚非屬訴訟上之請求，僅係促請本院注意，
    本院並不受拘束，仍應以起訴書所載之犯罪事實作為本院審
    判之對象，合先敘明。
二、次按告訴乃論之罪，告訴人於第一審辯論終結前，得撤回其
    告訴，又未經告訴、告訴經撤回者，法院應諭知不受理之判
    決，並得不經言詞辯論為之，刑事訴訟法第238 條第1 項、
    第303 條第3 款、第307 條分別定有明文。
三、經查，被告辛○○涉犯前揭刑法第354 條第1 項毀棄損壞罪
    嫌部分，依同法第357 條規定，須告訴乃論。而本件被害人
    元邦公司於案發當時之登記代表人為黃雙，並非己○○，此
    有公司基本資料查詢1 紙在卷可稽（見89年度偵字第5617號
    偵查卷第141 頁），是己○○雖表明訴究之意，其性質應屬
    告發，並未合法告訴。且縱認己○○係將富公司之實際負責
    人，並代表被害人將富公司提出本件告訴（同上偵查卷第66
    頁背面），然其於本院審理時表明不院訴究之意（見本院卷
    (一)第238 頁），而告訴人將富公司（全名為「將富建設股份
    有限公司」）之現代表人丁○（見營利事業登記基本資料查
    詢，本院卷第(一)249 頁）復當庭表示撤回本件告訴，有本院
    審判筆錄在卷可稽（見本院卷(二)第10頁），本件告訴亦已撤
    回，依前揭法律規定，本件就被告被訴毀損部分應諭知不受
    理之判決。
、無罪部分：
一、按犯罪事實應依證據認定之，無證據不得認定犯罪事實；不
    能證明被告犯罪者，應諭知無罪之判決，刑事訴訟法第154
    條第2 項、第301 條第1 項分別定有明文。而事實之認定應
    憑證據，如未能發現相當證據，或證據不足以證明，自不能
    以推測或擬制之方法，為裁判基礎；且認定犯罪事實所憑之
    證據，雖不以直接證據為限，間接證據亦包括在內，然而無
    論直接證據或間接證據，其為訴訟上之證明，須於通常一般
    之人均不致有所懷疑，而得確信其為真實之程度者，始得據
    為有罪之認定，倘其證明尚未達到此一程度，而有合理之懷
    疑存在，致無從使事實審法院得有罪之確信時，即應由法院
    為諭知被告無罪之判決，其以情況證據（即間接證據）斷罪
    時，尤須基於該證據在直接關係上所可證明之他項情況事實
    ，本乎推理作用足以確證被告有罪，方為合法，不得徒憑主
    觀上之推想，將一般經驗上有利被告之其他合理情況逕予排
    除，最高法院32年上字第67號、40年台上字第86號、76年台
    上字第4986號分別著有判例可資參照。
二、公訴人認被告涉犯上開罪嫌，無非係以：
  (一)被告辛○○於偵查中供述。
  (二)告訴人己○○於警詢之陳述及偵查中之證述。
  (三)證人即被害人丁○、戊○○、甲○○、癸○○、丙○○、乙○○於警詢之陳述及偵查中之證述。
  (四)現場照片18幀及翻拍自監視錄影帶之照片5 幀等，資為論據
    。
三、訊據被告辛○○堅詞否認上開犯行，辯稱：伊並未去元邦公
    司等語（見89年偵字第8974號偵查卷第177 頁背面，本院卷
    (二)第52頁），辯護人辯稱：被告於案發當時人在彰化，並不
    在場，且證人丁○等人於警詢中之指認，僅就監視錄影翻拍
    照片加以指認，並未與被告之口卡片詳加比對，而經核監視
    錄影翻拍照片上所示之人與被告體態、容貌相差甚遠，證人
    戊○○等人於警詢中之陳述乃警方刻意誘導而為不實指控，
    不足採信等語（見本院卷(二)第57、58頁）。
四、經查：
  (一)程序部分：按被告以外之人於審判外之言詞或書面陳述，除
    法律有規定者外，不得作為證據，刑事訴訟法第159 條第1
    項定有明文。又被告以外之人於審判外之陳述，雖不符刑事
    訴訟法第159 條之1 至第159 條之4 之規定，然經當事人於
    審判程序同意作為證據，法院審酌該言詞陳述作成之情況，
    認為適當者，亦得為證據；當事人、代理人或辯護人於法院
    調查證據時，知有刑事訴訟法第159 條第1 項不得作為證據
    之情形，而未於言詞辯論終結前聲明異議者，視為有前項之
    同意，刑事訴訟法第159 條之5 定有明文。次按刑事訴訟法
    第159 條之2 所謂「具有較可信之特別情況」，因核諸傳聞
    法則立法目的，乃在於保障當事人反對詰問予以核實之機會
    ，則該「具有較可信之特別情況」，乃須具有足以排除陳述
    人有不實陳述之風險之相當情況始足當之，例如，基於當場
    印象所為之陳述，或因某一事件或情況所引起之刺激壓力下
    ，所為有關該驚駭事件或情況之激動陳述，或基於陳述人當
    時存在之心思、情緒或生理狀況之陳述，或屬於經常從事活
    動之業務或公務之紀錄等，因此等情況下之陳述，皆係陳述
    人於不具備訴訟之預期下所為，且通常在有相當擔保陳述真
    實性之具體情境下所為，始足取代公判庭上交互詰問之檢證
    而認有證據能力。查本件證人丁○、戊○○、甲○○、癸○○、乙○○、子○○於警詢中之陳述，業經被告之辯護人以
    屬於審判外之陳述而不予同意作為證據（見本院卷(一)第45
    、143 、181 頁），且本院審酌上開證人於警詢中之陳述，
    並未有何較可信之特別情況，得以排除上開證人當時有不實
    陳述之風險，而可取代當事人於公判庭上行使反對詰問之核
    實擔保，公訴人亦未舉證證明渠等於警詢中之陳述有符合刑
    事訴訟法第159 條之2 具有「較可信之特別情況」之例外特
    別情狀，是上開證人於警詢中之陳述，為被告以外之人於審
    判外之言詞陳述，依刑事訴訟法第159 條第1 項之規定，自
    不得作為證據。
  (二)而查，據被告辛○○於偵查中之供述，乃係否認伊有到場，
    而證人己○○於案發當時並不在場，其於警詢之陳述及偵查
    中之證述，均未能指明被告即係到場之人。證人即被害人丁○、戊○○、甲○○、癸○○、乙○○於警詢之陳述，並無
    證據能力，已如前述，而其中僅有乙○○於偵查中有到庭陳
    述，然該次訊問並未經具結，且內容僅有：那是建設公司老
    闆的私人恩怨，當時黑道來砸公司，伊有在場，公司尚有十
    多名小姐在場等語（見89年度偵字第8974號偵查卷第8974號
    第163 頁背面），僅能證明案發當時確有人至將富公司砸毀
    設備一事，亦無指明被告即係案發當時到場之人。至現場照
    片18幀（見89年度偵字第5617號偵查卷第136 頁背面至138
    頁），其中6 幀係在他處所拍攝，與本案無關（同上偵查卷
    第136 頁背面、第138 頁），其餘6 幀雖係在台北市○○○
    路100 號9 樓將富公司辦公室內所拍攝（同上偵查卷第137
    頁），然其內容均僅係辦公室設備被砸毀情形，並無法證明
    被告當時確有到場。至於監視錄影翻拍照片5 幀，其中2 幀
    乃88年10月29日之錄影畫面（見同上偵查卷第135 頁背面編
    號、），亦與本案無關，其餘3 幀雖係在88年10月30日
    案發日所拍攝（同上偵查卷第135 頁背面編號、、第13
    6 頁），然觀其內容，影像極為模糊，無法清晰辨識其內人
    物之面貌、特徵，猶難與被告進行比對，尚不足以證明被告
    確係案發時到場之人，則被告是否於案發時到場，即屬可疑
    。
  (三)再者，據證人即被告之兄庚○○於本院審理時具結證稱：88
    年10月22日伊弟弟辛○○因槍砲案件被逮捕，當天伊父親要
    伊趕緊北上看看，伊先與友人聯絡委辦交保，迨伊抵達後，
    便帶同被告至友人處住一晚，隔天便與被告同回彰化，此後
    半年間，被告除北上至法院開庭外，一直都住在家裡，有時
    幫忙農務，因伊每天都有在家裡見到被告，伊確定被告確係
    在彰化家裡，且88年10月30日案發當日（為週六）係假日，
    隔天又係國慶日，伊有印象，伊記得案發當天伊與被告及幾
    位友人在家裡泡茶等語（見本院卷(一)第95至101 頁）；證人
    即被告友人曾凱順於本院審理時具結稱：88年10月間被告槍
    砲案件那次，被告與其兄有到伊處住宿，隔天被告就回南部
    ，伊親眼見到被告搭車離去（見本院卷(一)102 至104 頁）；
    證人即被告父親壬○○於本院審理時具結證述：88年那次，
    伊大兒子將被告保釋帶回彰化後，被告就一直待在彰化老家
    ，期間被告都在種田，自己工作忙完還會去幫別人做，那段
    期間伊有限制被告要待在家裡幫忙，伊確定被告自保釋返家
    後至少有一個月期間係每日在家裡等語（見本院卷(二)第4至9
    頁），均一致證稱被告自88年10月22日另案保釋後，即返回
    彰化老家並未北上。況且，據證人甲○○於本院審理時具結
    證稱：案發當日約有5 人以上進入辦公室，因當時伊很驚嚇
    ，故未曾正眼看見該群人長相，而伊案發後，雖在警詢中簽
    名於被告之指認口卡上，惟係因伊見他人都已簽名，心想伊
    既同為目擊證人，就跟著簽名，其實若無他人之簽名指認，
    伊完全不敢確定指認照片上之被告當天有到場，實際上伊對
    被告並無印象等語（見本院卷(一)第132 至142 頁）；證人丁○於本院審理時亦具結證述：案發當時伊並沒有清楚見到那
    些男子之容貌，只是晃一下而已，伊雖有在被告之指認口卡
    片上簽名，但伊忘記整個指認之過程等語（見本院卷(一)第
    165 頁至170 頁）；證人癸○○於本院審理時具結證述：當
    時雖有一堆男子進來辦公室，但伊沒有印象被告有到場，伊
    雖在警詢時，在指認被告之口卡片上簽名，但那係因主管和
    其他同事都已簽名，伊才跟著簽，實際上伊當時並未清楚看
    見到場人面貌，因案發過程只有幾分鐘的時間、太快，伊只
    能確定那些人是男生，伊有點嚇到，所以無法清楚去看，也
    無法清楚記憶，伊確實從頭至尾都沒有看清楚到公司之那些
    男子長什麼樣子，伊也無法確定指認口卡片上之被告曾到場
    等語（見本院卷(一)第227 頁至231 頁）；證人戊○○於本院
    審理時具結證稱：當天確實有3 、4 名男子到公司來砸辦公
    室，但伊沒有看到砸的過程，伊記得警詢中，在指認被告之
    口卡片上簽名應該係跟著同事簽的等語（見本院卷(一)第170
    至176 頁）；證人乙○○於本院審理時具結證述：案發當天
    前來之男子係穿花襯衫、理平頭、嚼檳榔、持棒球棍，而伊
    的目光都集中渠等手持之棒球棍上，只有在那些人大喊要伊
    進入辦公室時，伊才用目光掃視過去看一下，便馬上前往董
    事長辦公室，歹徒砸完辦公室設備後就離開，而案發當天下
    午總經理雖有將電梯口監視錄影畫面翻拍照片拿給伊看，問
    伊翻拍照片內之人是不是口卡上面之被告，但伊不能確定口
    卡片上之被告是否到場，伊僅知道監視錄影翻拍照片上之人
    確有到場，但因警察說口卡片上之被告就是監視錄影翻拍照
    片裡面之人，伊相信警察之專業，才會指認口卡片上之被告
    有到場，伊無法確定被告當時有到場，且對被告沒有印象等
    語（見本院卷(二)第35至42頁）；證人子○○於本院審理時具
    結證稱：案發當時伊在隔壁辦公室，聽見被砸的辦公室發出
    很大聲響，雖欲過去看，但無法進入，故沒有見到砸元邦公
    司辦公室之情，約5 分鐘後，伊聽見門打開聲音，伊過去看
    時僅有見到辦公室被砸的一塌糊塗，但除員工外伊並未見到
    他人，也未見到肇事者面貌、所駕車輛等語（見本院卷(二)第
    43 至46 頁），綜合上開證人丁○、戊○○、甲○○、癸○○、乙○○、子○○之證述，均僅能證明案發當時確有人前
    往將富公司砸毀辦公室設備，然均未能指明被告確有到場，
    則被告辯稱其於88年10月30日案發當時，並未到台北市○○○路100 號9 樓將富公司辦公室一節，即非無據。
  (四)至於證人丙○○因本院傳拘無著，無法對之為交互詰問，而
    其於警詢中雖指認被告有到場云云，惟按刑事實務上之對人
    指認陳述，乃經由被害人或目擊證人指證確認實行犯罪行為
    人之證據方法。現行刑事訴訟法雖未明定關於指認之程序，
    然因指認人可能受其本身觀察能力、記憶能力及真誠性之不
    確定因素影響，考諸刑事訴訟法第159 條之1 至第159 條之
    3 規定被告以外之人所為審判外之陳述，須有可信之情況，
    始得作為證據之趣旨，是如何由指認人為適當正確之指認，
    自應依個案具體情形而決定。案發後之初次指認，無論係司
    法警察（官）調查或檢察官偵查中所為，常重大影響案件之
    偵查方向甚或審判心證，自當力求慎重無訛，故除被告或犯
    罪嫌疑人係社會（地區）知名人士、熟識親友、特徵顯著、
    曾長期近距接觸、現行犯或準現行犯，或其他無誤認之虞者
    ，方得採行當面、單獨之指認外，皆應依訴訟制度健全國家
    之例，以「真人列隊指認」方式為之，不宜以單獨一人供指
    認，或僅提供單一照片，甚或陳舊相片，以作指認，更不得
    有任何暗示、誘導之不正方法，否則其踐行之程序即非適法
    ，自難認已具備傳聞法則例外之可信性要件；我國現行法制
    雖尚無類似「證人指證（認）程序法」，然依法務部及內政
    部警政署於九十年五月、八月頒布之「法務部對於指認犯罪
    嫌疑人程序要點」、「人犯指認作業要點」及「警察機關實
    施指認犯罪嫌疑人程序要領」中之規定，於偵查過程中指認
    犯罪行為人，應採取選擇式之真人列隊指認，而非一對一、
    是非式的單一指認；其供選擇指認之數人在外形上不得有重
    大的差異；實施照片指認，不得以單一相片提供指認，並避
    免提供老舊照片指認；指認前應由指認人先陳述嫌疑人的特
    徵、不得對指認人進行誘導或暗示等程序，作為檢警偵查人
    員於指認犯罪行為人所應遵循之規範，以提高案發之初所為
    指認之正確度，並避免發生指認錯誤，造成錯判冤獄。是法
    院就偵查過程中所實施之第一次指認，於為事後審查時，對
    其指認程序如與上開要點（領）等規範不相符合者，因仍屬
    被告以外之人於審判外所為之陳述，從而除非有確切證據足
    認指認人於案發時所處之環境，已足資認定其確能對犯罪行
    為人觀察明白、認知犯罪行為人行為之內容，該事後依憑個
    人之知覺及記憶所為之指認客觀可信，而非出於不當之暗示
    者，按之刑事訴訟法第159 條之1 至第159 條之3 規定之趣
    旨，即難認已具備傳聞法則例外之可信性要件，而得作為證
    據，最高法院95年度台上字第1172號、95年度台上字第3954
    號、95年度台上字第5707號分別著有判決可資參照；查證人
    丙○○於警詢中經安排指認被告之口卡片，雖於警詢中陳述
    照片之人係到場之人，然其指認之程序，係僅提供單一照片
    ，甚或陳舊相片，而為一對一、是非式的單一指認；指認前
    亦未由證人丙○○先陳述嫌疑人的特徵，尤以證人乙○○上
    開結證稱：因警察說口卡片上之被告就是監視錄影翻拍照片
    裡面之人，伊相信警察之專業，才會指認口卡片上之被告有
    到場等語，已如前述，難以排除對指認人進行或有同為誘導
    或暗示之可能，亦尚不得遽爾採認其於警詢中就單一相片所
    為有瑕疵之指認作為證據。另公訴人所舉之上開諸此證據既
    無足證明被告犯罪，辯護人聲請將被告送測謊鑑定即無必要
    （見本院卷(一)第147 頁、卷(二)第51頁），附此敘明。
五、綜上論述，公訴人所舉之證據均不能證明被告確曾於案發時
    到場參與恐嚇、剝奪行動自由之犯行，或與到場之人有何主
    觀上之犯意聯絡或客觀上之行為分擔，尚難以前開恐嚇危害
    安全罪、剝奪行動自由罪責相繩。此外，復查無其他證據足
    認被告有何恐嚇危害安全或剝奪行動自由之犯行，自應諭知
    其無罪之判決。
據上論斷，應依刑事訴訟法第301 條第1 項前段、第303 條第3
款，判決如主文。
本案經檢察官嵇珮晶到庭執行職務。
中    華    民    國    95    年    12    月    20    日
                  刑事第九庭  審判長  法  官  何信慶
                                      法  官  何燕蓉
                                      法  官  蘇琬能
以上正本證明與原本無異。
如不服本判決，應於判決送達後10日內向本院提出上訴狀（應附
繕本），上訴於臺灣高等法院。
                                      書記官  邱飛鳴
中    華    民    國    95    年    12    月    21    日


司法院資訊處製作；財團法人民間司法改革基金會備份。
